最高法院刑事判決　　　　　　一○○年度台上字第二三四七號
上　訴　人　蔡明道
　　　　　　洪曉玲
　　　　　　林恆生
上 列一 人
選任辯護人　尤伯祥律師
　　　　　　劉佩瑋律師
上　訴　人　陳柏松　男民國○○年○○月○○日生
　　　　　　　　　　身分證統一編號：Ｚ000000000
　　　　　　　　　　住台北市○○區○○街346巷1弄28號2樓
　　　　　　　　　　（另案於法務部矯正署台北監獄執行中）　
上列上訴人等因違反毒品危害防制條例等罪案件，不服台灣高等
法院中華民國九十九年十二月二十四日第二審判決（九十九年度
上訴字第三六００號，起訴案號：台灣士林地方法院檢察署九十
七年度偵字第一九三五、一九三七、一九三八、一九三九、二九
四一、二九四二、二九四五、三六七０號），提起上訴，本院判
決如下：
    主  文
上訴駁回。
    理  由
甲、洪曉玲違反毒品危害防制條例部分及蔡明道、林恆生、陳柏
松部分：
按刑事訴訟法第三百七十七條規定：上訴於第三審法院，非以判
決違背法令為理由，不得為之。是提起第三審上訴，應以原判決
違背法令為理由，係屬法定要件，如果上訴理由書狀並未依據卷
內訴訟資料，具體指摘原判決不適用何種法則或如何適用不當，
或所指摘原判決違法情事，顯與法律規定得為第三審上訴理由之
違法情形，不相適合時，均應認其上訴為違背法律上之程式，予
以駁回。茲分別論述如下：
壹、洪曉玲違反毒品危害防制條例部分及蔡明道部分：
本件原審經審理結果，認為上訴人蔡明道、洪曉玲違反毒品危害
防制條例之犯行罪證明確，因而撤銷第一審關於蔡明道所犯如原
判決附表（下稱附表）一；洪曉玲所犯如附表二編號４至７所示
之科刑判決，改判論處蔡明道以如附表一所示之共同販賣第二級
毒品三罪、販賣第二級毒品未遂一罪等罪刑（均累犯）；論處洪
曉玲以如附表二編號４至７所示之共同販賣第二級毒品三罪、幫
助販賣第二級毒品未遂一罪等罪刑（均累犯）。另維持第一審論
處洪曉玲以如附表二編號１部分所示之轉讓第一級毒品罪刑（累
犯）部分之判決，駁回洪曉玲該部分在第二審之上訴。一、蔡明
道上訴意旨略以：蔡明道於審判中坦承犯行，且僅有四次販賣甲
基安非他命之犯行，原判決卻論處定應執行十年有期徒刑之刑，
相較於陳俊榮、陳柏松等人之犯行，顯違比例原則，原判決未審
酌蔡明道自白犯罪及毒品危害防制條例第十七條第二項減輕其刑
之規定，顯有判決不適用法則之違誤云云。二、洪曉玲上訴意旨
略稱：(一)、原判決就梁旭忠、李紹妤、曲天力、林恆生、蔡明道
於偵查中向檢察官所為之陳述，均未具體說明有無顯有不可信之
情況，於法未合。又關於附表二編號４至６犯罪事實，林恆生所
為之證詞前後矛盾，究洪曉玲是居間販毒亦或合資購毒？是否從
中獲利？原判決對此未加說明，顯有判決不備理由及調查職責未
盡之違法。再者，附表十編號（一）至（三）所示之通訊監察譯
文未曾出現與毒品交易有關之代號、名稱、價金、數量等基礎事
實，根本無從用以補強證人林恆生之證詞，原審遽以之為補強證
據，顯與證據法則有違。(二)、原審對於曲天力於偵查中之證詞未
給予洪曉玲對質詰問之機會，顯有不當。又關於附表二編號７犯
罪事實，其起訴法條為修正前毒品危害防制條例第四條第二項、
刑法第二十八條，惟原判決就此部分論以修正前之毒品危害防制
條例第四條第二項、第六項、刑法第三十條第一項之幫助販賣第
二級毒品未遂罪，而未援引刑事訴訟法第三百條之規定，審判期
日亦未告知變更起訴法條，使洪曉玲與其辯護人喪失充分辨明之
機會，顯有未洽等語。惟按：(一)、詰問權係指訴訟上當事人有在
審判中輪流盤問證人，發現真實，辨明供述證據真偽之權利，屬
於人證調查證據程序之一環，與證據能力係指符合法律所規定之
證據適格，而得為認定犯罪事實存在與否之證據資格，在性質上
並不相同。被告以外之人於偵查中向檢察官所為之陳述，依刑事
訴訟法第一百五十九條之一第二項之規定，原則上屬於法律規定
為有證據能力之傳聞證據，於例外顯有不可信之情況，始否定其
得為證據。本件依卷附之證據資料，證人梁旭忠、李紹妤、曲天
力，證人即共同被告林恆生、蔡明道於檢察官偵查中所證，並無
顯不可信之情事，且檢察官民國九十七年五月七日以證人身分訊
問曲天力時，並予以洪曉玲及其辯護人在場對質詰問之機會（見
偵字第一九三八號卷(二)第一二五、一二六頁，原審傳拘未到，見
原審卷(二)第六十六至六十九頁），則原審認證人梁旭忠、李紹妤
、曲天力，證人即共同被告林恆生、蔡明道於檢察官偵查中所為
證述有證據能力，於法即無不合，不容指為違法，而資為第三審
上訴之合法理由。(二)、刑事訴訟法第九十五條規定訊問被告應告
以犯罪之嫌疑及所犯所有罪名，罪名經告知後，認為應變更者，
應再告知；此項規定旨在使被告能充分行使防禦權。經查公訴人
就附表二編號７部分，於起訴書犯罪事實欄三之(八)記載：洪曉玲
與林恆生基於共同販賣安非他命（應為甲基安非他命）之犯意聯
絡，於九十七年一月九日，由洪曉玲先以行動電話通知林恆生，
再由林恆生與蔡明道聯繫，以新台幣（下同）十萬五千元，向蔡
明道購入甲基安非他命一兩之事實，認洪曉玲涉犯法條為修正前
毒品危害防制條例第四條第二項、刑法第二十八條罪嫌（見起訴
書第三至五、二十四頁）。第一審判決就該部分論處洪曉玲與蔡
明道共同販賣甲基安非他命罪刑（見第一審判決第七十四、七十
五頁，附表一編號４、附表二編號７）。洪曉玲於原審仍否認有
介入蔡明道、林恆生間交易毒品之事，其辯護人亦以洪曉玲不應
構成犯罪，為其辯護（見原審卷(一)第三０六至三０九頁、卷(二)第
九十頁背面），是洪曉玲就原判決此部分改判論以修正前之毒品
危害防制條例第四條第二項、第六項、刑法第三十條第一項之幫
助販賣第二級毒品未遂罪，應已知所防禦，並已由其原審辯護人
為實質之辯護，雖原判決就此部分未援引刑事訴訟法第三百條之
規定，亦未告知所犯罪名應予變更，但對其防禦權之行使並無妨
礙，踐行之訴訟程序縱有瑕疵，惟顯然於判決並無影響。洪曉玲
上訴意旨就此指摘，尚非適法之第三審上訴理由。(三)、證據之取
捨及犯罪事實之認定，乃事實審法院之職權，苟其取捨，不違背
經驗法則或論理法則，不得任意指為違法；又證據之證明力如何
，由事實審法院本於確信自由判斷之，此項自由判斷之職權行使
，苟係基於吾人日常生活之經驗，而未違背客觀上應認為確實之
定則，又已敘述其何以為此判斷之理由者，亦不容漫指為違法，
而據為適法之第三審上訴理由。關於附表二編號４至６洪曉玲與
蔡明道共同販賣甲基安非他命予共同被告林恆生部分，原判決係
綜合蔡明道於原審之自白，證人林恆生於偵查中證述透過洪曉玲
居中牽線，由洪曉玲轉交毒品及金錢，向蔡明道購買毒品之經過
；及卷附洪曉玲所不爭執之通訊監察譯文、扣案洪曉玲使用供與
蔡明道、林恆生等人聯絡販賣甲基安非他命所用之行動電話三支
等證據資料，憑以認定洪曉玲有該部分犯行之論據，而以洪曉玲
所辯：伊並未媒介蔡明道、林恆生間購毒事宜，都是林恆生主動
致電聊天，因林恆生要購買電腦零件，伊才幫忙去問蔡明道云云
，為卸責之詞，殊無足取，於理由內依憑調查所得之證據，詳加
指駁。已敘明調查、取捨證據之結果及憑以認定犯罪事實之心證
理由。其推理論斷衡諸經驗及論理等證據法則皆無違背，洪曉玲
上訴意旨任意指摘原判決此部分採證違背證據法則，並非合法之
上訴第三審理由。(四)、蔡明道行為後，現行毒品危害防制條例第
十七條第二項增訂：「犯第四條至第八條之罪於偵查及審判中均
自白者，減輕其刑。」蔡明道犯該條例第四條第一項及同條第六
項之罪，其雖於審判中自白，但於偵查中則否認犯罪，並非於偵
查及審判中均自白，原審未依上揭條例第十七條第二項減輕其刑
，核無不合。蔡明道上訴意旨執以指摘，自非適法之第三審上訴
理由。(五)、原審就蔡明道部分，業以其責任為基礎，並審酌刑法
第五十七條所列各款事項及一切情狀，就其所犯附表一所示四罪
分別量刑，既未逾越法定刑度，又未濫用自由裁量之權限。蔡明
道上訴意旨單純執犯罪情節不同之陳柏松、陳俊榮等人所量處刑
度為爭執，亦難謂已符合首揭法定上訴第三審之要件。
貳、林恆生、陳柏松部分：
本件原審經審理結果，認為林恆生、陳柏松二人違反毒品危害防
制條例等罪之犯行罪證明確，因而撤銷第一審關於林恆生所犯如
附表三編號１至４及７、８；陳柏松所犯如附表五所示之科刑判
決，改判論處林恆生如附表三編號１至４及７、８所示之販賣第
二級毒品既遂四罪、未遂一罪，轉讓禁藥一罪等罪刑（均累犯）
；論處陳柏松如附表五所示之販賣第一級毒品六罪、販賣第二級
毒品六罪等罪刑。另維持第一審論處林恆生以如附表三編號５、
６部分所示之幫助施用第一級毒品二罪等罪刑（均累犯）部分之
判決，駁回林恆生該部分在第二審之上訴。一、林恆生上訴意旨
略以：(一)、原判決以李振誠未經對質詰問之偵查中陳述，作為認
定林恆生有罪之證據，顯屬不當。且就林恆生於九十六年十一月
三十日購入及賣出毒品之價格以觀，顯見其並無營利意圖。又李
振誠於九十七年二月二十二日之陳述及九十六年十一月三十日之
監聽譯文，係討論甲基安非他命七千元之事，原判決以之認定林
恆生以二千元販賣甲基安非他命予李振誠之證據，顯有判決理由
矛盾及採證違法之違誤。再者，關於林恆生於九十七年一月二十
四日販賣甲基安非他命予李振誠未遂部分，未經檢察官起訴，且
林恆生尚未著手販賣甲基安非他命予李振誠，原判決率採李振誠
及郭俊宏偵查中有瑕疵之指述作為論罪依據，顯有訴外裁判及調
查職責未盡之違誤。(二)、陳俊榮於偵審中有關林恆生販賣甲基安
非他命予伊之證詞，有前後不一之矛盾。又原審僅憑陳柏松於偵
查中之不實證述，認定林恆生幫助陳柏松購買海洛因施用，顯有
不當。再者，原判決採用郭俊宏偵查中之指述，認定林恆生於九
十七年一月二十四日轉讓甲基安非他命予郭俊宏施用，然郭俊宏
於第一審時，已澄清當日係自行取用吸食，事先並未告知亦未徵
得林恆生之同意，林恆生自不構成轉讓。又郭俊宏上開於第一審
之陳述，與林恆生、李振誠、陳倩儀、黃信啟偵查中之供述相符
，堪可採信。原判決未審究該證言全貌，亦有調查職責未盡、判
決理由不備之違法等語。二、陳柏松上訴理由略稱：陳柏松未收
受姜重仰、郭智琦所分別交付之一萬五千元，原判決不應諭知沒
收。又陳柏松所犯為九次販賣毒品之行為，應論九罪，而非原判
決所認定之十二罪，且原審未傳喚鄭秋伶、郭智琦、黃廣毅、姜
重仰等人調查陳柏松所言是否屬實，顯有調查職責未盡及理由不
備之違法云云。惟查：(一)、本件依卷附之證據資料，證人李振誠
於檢察官偵查中所證，並無顯不可信之情事，則原審認證人李振
誠於檢察官偵查中所為證述有證據能力，於法即無不合。林恆生
上訴意旨仍就此加以爭執，自非第三審上訴之合法理由。(二)、原
判決已敘明：林恆生於九十七年一月二十四日向李振誠兜售甲基
安非他命，雖未完成交易，但已著手販賣，應成立販賣第二級毒
品未遂罪。檢察官起訴書雖未引用該部分條文，然犯罪事實欄已
有記載該部分事實（見起訴書第六頁，編號(六)），公訴人並於第
一審審理時當庭補充該罪名（見第一審卷(四)第五十六頁背面），
法院自應加以審理等旨（見原判決第五十二頁倒數第九列起）。
林恆生上訴意旨就此爭執，亦非上訴第三審之適法理由。(三)、原
判決認定林恆生有附表三編號１至４及７所示之販賣甲基安非他
命予陳俊榮既遂三次，李振誠既遂、未遂各一次；編號８所示轉
讓甲基安非他命予郭俊宏一次；編號５、６所示之幫助陳柏松施
用海洛因二次等情，係綜合證人陳俊榮、郭俊宏於偵查、第一審
，及證人陳柏松、李振誠於偵查中之證述，暨卷附林恆生所持用
行動電話門號0000000000號與陳俊榮所持用之行動電話門號0000
000000號、0000000000號及李振誠所持用之行動電話門號000000
0000號間之通訊監察譯文。林恆生亦不否認持用上揭行動電話門
號0000000000號與陳俊榮、李振誠聯繫，及於九十六年五、六月
至同年十二月間，曾至陳俊榮居所與其見面；於友人綽號「阿明
」住處與李振誠見面；又曾搭載陳柏松前往尋找友人；以及為警
查獲時，於身上扣得其所有之甲基安非他命五包、吸食器一組，
當時郭俊宏亦在現場等情。暨扣案林恆生所有上揭行動電話，九
十七年一月二十四日自林恆生之外套口袋處扣得之白色及淡黃色
晶體五包（淨重共計21.04公克，取樣0.14公克，驗餘淨重 20.9
公克），經內政部警政署刑事警察局（下稱刑事警察局）鑑定結
果，檢出甲基安非他命成分，有該局毒品鑑定書在卷可憑等相關
證據，經綜合判斷，認定林恆生有上揭犯行之基礎。而以林恆生
所辯：伊未曾與陳俊榮在台北市○○○路高架橋見面，伊係與陳
俊榮、李振誠合資購買甲基安非他命而非販毒；伊不知陳柏松至
土城找伊友人所為何事；又伊遭警查獲之際，係甫購入毒品供己
施用，並未將甲基安非他命轉讓予郭俊宏云云，為卸責之詞，殊
無足取，於理由內依憑調查所得之證據，詳加指駁；並說明：證
人陳俊榮於偵查及第一審審理時改稱：伊與林恆生係合資購買甲
基安非他命云云；證人陳柏松於審理雖改稱：伊係因林恆生遭警
逮捕之後，仍致電給伊相約購買毒品，讓警察追捕伊，伊懷恨在
心，始為不實證述等語；證人郭俊宏於第一審所證：伊不知道所
施用之甲基安非他命為何人所有，伊當天自行從桌上拿起來施用
，當時沒有人阻止伊，或出面表示為毒品之所有人，伊不知道林
恆生有無看到伊施用毒品云云，均係事後迴護之詞，自難據為林
恆生有利之認定各情。原判決業已依據調查證據之結果，說明其
取捨之理由。此屬事實審法院證據取捨之職權判斷，並無違背客
觀存在之經驗法則或論理法則。上訴意旨任意指摘原判決理由不
備、矛盾及採證違法等，並非合法之上訴第三審理由。(四)、原判
決於其理由貳之二，依憑陳柏松於偵查及第一審之自白，證人鄭
秋伶、郭智琦、黃廣毅、姜重仰等人於警詢或偵查中所分別證述
向陳柏松購買毒品經過之情節，暨卷附陳柏松所持用之行動電話
門號0000000000號與鄭秋伶所持用之行動電話門號0000000000號
、黃廣毅所持用之行動電話門號0000000000號之通訊監察譯文（
如附表七所示），扣案陳柏松所持用之行動電話（含門號000000
0000號之SIM 卡）；九十七年一月二十五日自陳柏松處所扣得之
淡黃色晶體二包（淨重共計26.07公克，取樣0.83 公克，驗餘淨
重共計25.24公克）、白色晶體三包（淨重共計3.31 公克，取樣
0.28公克，驗餘淨重共計3.03公克），以及粉末一包（淨重 6.4
公克），分經刑事警察局、法務部調查局（下稱調查局）鑑定結
果，各檢出甲基安非他命及海洛因成分，有刑事警察局、調查局
之鑑定書可憑等相關證據，經綜合判斷，認定陳柏松有附表五所
示販賣：甲基安非他命三次予鄭秋伶；甲基安非他命二次、海洛
因三次予郭智琦；海洛因一次予黃廣毅；海洛因三次予姜重仰之
論據，而以陳柏松於原審所辯：賣毒品給姜重仰部分，是二次行
為賣三種毒品，應僅論以二罪云云，純屬事後圖卸推托之詞，要
無足採，於理由內依憑調查所得之證據，詳加指駁。已敘明調查
、取捨證據之結果及憑以認定犯罪事實之心證理由，自無採證違
法可言。陳柏松以其僅有九次販賣毒品行為，應構成九罪，指摘
原判決認定為十二罪與事實不符云云，並非上訴第三審之適法理
由。(五)、販賣第一級、第二級毒品所得之財物，應予沒收，如全
部或一部不能沒收時，追徵其價額或以其財產抵償之，毒品危害
防制條例第十九條第一項定有明文。本件陳柏松部分，原判決依
憑上揭相關證據，認定陳柏松販賣第一級及第二級毒品所得共計
四萬九千五百元，及依上揭規定為沒收追徵或抵償之諭知，核無
不合。雖陳柏松於第一審另辯稱：郭智琦有時給錢，有時未給，
姜重仰尚欠一萬五千元未給云云，然顯與其上揭自白，及證人郭
智琦、姜重仰等人所證述情節不符，原判決既不採陳柏松上揭辯
解，雖未於理由特別加以說明，而欠周全，但此單純訴訟程序上
之簡略，並非理由不備，對判決本旨不生任何影響，自不得執為
上訴第三審之理由。(六)、所謂依法應於審判期日調查之證據，係
指與待證事實有重要關係，在客觀上顯有調查必要性之證據而言
，故其範圍並非漫無限制，必其證據與判斷待證事實之有無，具
有關連性，得據以推翻原判決所確認之事實，而為不同之認定，
始足當之。若所證明之事項已臻明瞭，自欠缺其調查之必要性。
卷查陳柏松於偵查及第一審審理中，已自白其確有附表五之犯行
，並經原判決參酌卷內其他證據資料認定明確，待證事實既臻明
瞭，陳柏松於原審復未聲請傳訊上訴意旨所載鄭秋伶等人，有原
審卷可稽。原審未再為無益之調查及說明，亦不能指為違法，而
據以提起第三審上訴。
參、原判決已認定說明：上訴人等人販賣毒品部分，購毒之人均
係有償交易毒品，上訴人等人若非具營利之意圖，當無甘冒可能
面對被查獲並判處重刑之風險而仍為該等行為，足認其等有從中
取得價差或量差以營利之意圖等情甚詳，其推理論斷衡諸經驗及
論理等證據法則皆無違背，即不容指為違法。其餘上訴意旨，經
核均係置原判決所為明白論斷於不顧，仍持已為原判決指駁之陳
詞再事爭辯，及對於事實審法院取捨證據與自由判斷證據證明力
之職權行使，並就與判決本旨無關之枝節事項，徒以自己之說詞
，任意指摘，難認已符合首揭法定之第三審上訴要件。其等此部
分之上訴均違背法律上之程式，俱應予駁回。
乙、洪曉玲詐欺部分：
按上訴得對於判決之一部為之，未聲明為一部者，視為全部上訴
，刑事訴訟法第三百四十八條第一項定有明文。本件上訴人洪曉
玲因違反毒品危害防制條例等罪案件，不服原審判決，提起上訴
，並未聲明一部上訴，依法應視為全部上訴。關於其所犯附表二
編號２、３詐欺部分，原審係依刑法第三百三十九條第一項論處
罪刑，核屬刑事訴訟法第三百七十六條第四款之案件，既經第二
審判決，自不得上訴於第三審法院，洪曉玲竟復提起上訴，顯為
法所不許，亦應予駁回。
據上論結，應依刑事訴訟法第三百九十五條前段，判決如主文。
中    華    民    國  一○○  年    五    月   十一   日
                      最高法院刑事第七庭
                          審判長法官  邵  燕  玲  
                                法官  李  伯  道  
                                法官  孫  增  同  
                                法官  李  嘉  興  
                                法官  洪  昌  宏  
本件正本證明與原本無異
                                      書  記  官  
中    華    民    國  一○○  年    五    月   十三   日
                                                     ｍ